臺灣臺南地方法院民事判決　　　　　　 99年度簡上字第198號
上　訴　人　劉震宇
被上訴人　　郭乃萍
訴訟代理人　涂禎和律師
上列當事人間請求確認本票債權不存在事件，上訴人對於中華民
國99 年10 月13日臺灣臺南地方法院新市簡易庭99年度新簡字第
253 號第一審判決提起上訴，經本院於民國100年3月31日言詞辯
論終結，判決如下：
    主  文
上訴駁回。
第二審訴訟費用新臺幣參仟玖佰柒拾伍元由上訴人負擔。
    事實及理由
一、程序事項：
（一）按當事人於第二審程序中，不得提出新攻擊或防禦方法。
      但對於在第一審已提出之攻擊或防禦方法為補充者，不在
      此限，民事訴訟法第436條之1第3項、第447條第1 項但書
      第3 款分別定有明文。本件上訴人於原審主張其於民國99
      年2月22日將系爭借款新臺幣（下同）250,000元交給證人
      郭上睿用以抵債債務。嗣於本院審理時補充陳述為將系爭
      借款先交給被上訴人，而被上訴人轉交予郭上睿再交給其
      債權人，作為清償郭上睿欠款之用，此為借款交付方式即
      攻擊或防禦方法之補充，核與前揭規定相符，應予准許。
（二）次按確認法律關係之訴，非原告有即受確認判決之法律上
      利益者，不得提起之，民事訴訟法第247條第1項前段定有
      明文。所謂即受確認判決之法律上利益，係指法律關係存
      否不明確，原告在法律上之地位有不安之狀態存在或受侵
      害之危險，而此種不安之狀態或危險，能以確認判決除去
      者而言。本件上訴人既以被上訴人名義所簽發之發票日為
      99 年2月22日，票面金額為45萬元，未載到期日之本票一
      張（下稱系爭本票）向本院聲請裁定准予強制執行，經本
      院以99年度司票字第815號本票裁定准許強制執行在案，
      足認被上訴人有即受強制執行之危險，此等危險自得依確
      認判決加以除去，是被上訴人提起本件確認之訴，有確認
      利益，合先敘明。
二、上訴人之陳述除引用原判決記載者外，補稱略以：
（一）上訴人執有被上訴人簽發之系爭本票，若被上訴人確未收
      受上訴人支付之250,000元借款 者，則被上訴人何須簽發
      借據及收據予上訴人。又被上訴人之弟郭上睿當時向上訴
      人聲稱係為了償還積欠證人即訴外人黃聖文之款項，同時
      請求被上訴人出面向上訴人借款，並隨即將該借得之款項
      交付予郭上睿，而郭上睿再將該款項交付予黃聖文。
（二）又黃聖文已證實其有收到被上訴人向上訴人借得之款項，
      而該款項係由被上訴人向上訴人借款得來而轉交予郭上睿
      ，作為清償郭上睿欠款之用，準此，足證被上訴人與郭上
      睿於原審陳述之證詞顯有前後矛盾。
（三）綜上，被上訴人確有積欠上訴人250,000 元債務，而上訴
      人取得被上訴人簽發之系爭本票，自屬有相當對價而取得
      ，且被上訴人亦未能證明上訴人取得系爭本票係惡意取得
      ，則上訴人自得享有系爭本票上之權利，是被上訴人請求
      確認本票債權不存在，於法即屬無據，原審未查，逕為被
      上訴人勝訴之判決，自有未洽等語。
（四）並聲明：1.原判決廢棄。2.上列廢棄部分，被上訴人在第
      一審之訴駁回。
三、被上訴人之抗辯，除引用原判決者外，補稱略以：
（一）上訴人於原審主張係以系爭借款抵償郭上睿積欠之債務，
      而未將借款交付被上訴人；然上訴人於上訴審中改稱當日
      已將系爭借款交付被上訴人，未有抵償郭上睿債務之情事
      ，上訴人顯於第二審訴訟程序中提出新攻擊或防禦方法，
      已違反民事訴訟法第447條第1 項之規定，依同法條第3項
      規定，法院自應駁回之。
（二）本件事實之經過係因被上訴人急需用款，故於99年2 月22
      日在郭上睿介紹下，於台南市○○路星巴克咖啡館，欲向
      上訴人借款250,000 元，被上訴人因信任郭上睿及上訴人
      ，遂依上訴人要求簽立借據、收據及面額450,000 元之本
      票，並交付存摺及提款卡予上訴人，而於借款當時因郭上
      睿有事先行離閉，然待被上訴人簽完文件後，上訴人並未
      交付借款，且向被上訴人表示其會將上開款項交付予郭上
      睿，被上訴人信以為真後即離去，詎料，嗣經被上訴人詢
      問郭上睿有無收到款項後，始知悉上訴人根本未曾交付借
      款，而上訴人更於未經被上訴人同意下，擅自以郭上睿之
      欠款為抵銷，被上訴人方知受騙。
（三）上訴人於原審中供稱「在99年2 月22日本來要將金錢存到
      郭上睿帳戶，可是後來沒有存入帳戶，是將錢交給證人的
      一個債權人的」、「當天（99年2 月22日）我們是要幫證
      人清償支票，後來臨櫃時因為銀行不讓證人存入，所以才
      去清償別的欠債」、「我們是沒有告訴她要抵償她弟弟的
      債務，原告是認為我們與她弟弟串通要詐騙她的錢，我跟
      原告提起要將錢交給她的弟弟」等語可知，上訴人並未將
      借款交予被上訴人，其將系爭借款用以抵償郭上睿債務之
      用，亦未告知被上訴人，詎上訴人於上訴審調查時竟改稱
      「（2 月22日當天）被上訴人郭乃萍拿到錢，與郭上睿一
      起點錢後，就交給黃聖文」，可見上訴人之前後供述嚴重
      不實。
（四）綜上，被上訴人雖有簽立借據、收據、本票予上訴人，惟
      上訴人並未交付借款，而被上訴人亦不同意上訴人擅自以
      郭上睿之欠款抵銷被上訴人之借款，故上訴人根本無系爭
      借款債權，自無票據原因關係，則被上訴人起訴請求確認
      系爭本票及利息債權不存在，自無不合。上訴人之上訴意
      旨，與其原審所述嚴重歧異，且與事實不符，上訴人之上
      訴顯無理由，亦違反法令等語，資為抗辯。
（五）並聲明：如主文所示。
四、兩造不爭執事項：
（一）被上訴人於99年2 月22日因欲向上訴人借款25萬元，乃簽
      發系爭本票一張，並簽立卷附之借款契約書及收據交由上
      訴人收受。
（二）上訴人以系爭本票提示未獲付款為由就其中本票債權金額
      25萬元，向本院聲請強制執行裁定，經本院於99年5 月13
      日以99年度司票字第815 號裁定准許，被上訴人提起抗告
      ，經本院於同年7月19日以99年度抗字第65 號裁定駁回抗
      告確定。
五、兩造爭執事項：
    系爭本票債權是否存在？
六、得心證理由：
（一）按票據固為無因證券，票據債務人不得以自己與發票人或
      執票人前手間所存在之抗辯事由，對抗執票人。然發票人
      非不得以自己與執票人間所存之抗辯事由對抗執票人，此
      觀票據法第13條本文之反面解釋自明。又如發票人一旦提
      出其基礎原因關係不存在之對人抗辯，執票人自應就該基
      礎原因關係存在之積極事實，負舉證責任（最高法院81年
      度臺上字第879號及87年度臺上字第1601 號判決意旨參照
      ）。被上訴人既主張其持系爭本票作為擔保向上訴人借款
      ，上訴人卻未交付款項，該等本票之原因關係不存在等語
      ，自應由上訴人就借貸關係已成立之原因關係存在一事負
      舉證責任。
（二）又按稱消費借貸者，謂當事人一方移轉金錢或其他代替物
      之所有權於他方，而約定他方以種類、品質、數量相同之
      物返還之契約，民法第474條第1項定有明文，是借貸關係
      之成立除借貸之合意外，尚須借貸物之交付。上訴人主張
      兩造存在有借貸關係，業據其提出借款契約書及收據各1
      份為證（見原審卷第33頁、第34頁）。被上訴人雖不否認
      有簽立借據、收據、本票予上訴人，惟抗辯：「借款當天
      證人郭上睿有在場，但上訴人並沒有交款給被上訴人或郭
      上睿，是說事後由郭上睿轉交。因為被上訴人太相信郭上
      睿及上訴人是金主，所以才沒有要上訴人當場交付款項」
      等語。經查：
    1.上訴人於原審中即自陳：「我們是沒有告訴她要抵償她弟
      弟的債務，原告（按即被上訴人）是認為我們與她弟弟串
      通要詐騙她的錢，我跟原告提起要將錢交給她的弟弟」等
      語（見原審卷第40頁），顯見其係告知被上訴人要將款項
      交予被上訴人之弟郭上睿，若其所辯已當場交付借款屬實
      ，則又何須告訴被上訴人要將錢交與郭上睿，或抵償一事
      。
    2.上訴人就借貸之交付方式於本院審理時陳稱：「我於99年
      2月22日，在臺南市遠東百貨二樓咖啡廳交付系爭借款
      250,000 元給被上訴人‧‧。後來證人黃聖文也到場，係
      訴外人吳佩芬介紹我與黃聖文認識的，吳佩芬說郭上睿欠
      黃聖文錢，而被上訴人要跟我借錢‧‧。我把錢交給被上
      訴人，被上訴人與郭上睿一起點錢後，就交給黃聖文」等
      語（見本院卷第33頁）。然此與上訴人於原審中主張：「
      我跟原告提起要將錢交給證人郭上睿，當天我是要幫郭上
      睿清償支票，後來臨櫃時因為銀行不讓郭上睿存入，所以
      才去清償別的欠款，將錢交給郭上睿的上一個債權人。」
      等語（見原審卷第39頁）不相符合。
    3.上訴人就資金來源部分於本院審理時陳稱：「系爭
      250,000 元是從家裡拿的，家裡是開便利商店的，有代收
      款項所以才有這麼多現金」云云（見本院卷第33頁），然
      其於原審中陳稱：「系爭250,000元是從銀行提出的」。
      上訴人前後所述顯屬矛盾。
    4.綜上，上訴人之陳述前後不符、相互矛盾且不合常情，是
      其於本院審理時抗辯其當場有交付系爭借款予被上訴人本
      人一情，已難遽採。
（三）上訴人復主張：「郭上睿當時向上訴人聲稱係為了償還積
      欠黃聖文款項，同時請求被上訴人出面向上訴人借款，並
      隨即將該借得之款項交付予郭上睿，而郭上睿再將該款項
      交付予黃聖文，當時發生之情事可由黃聖文證實」云云。
      雖證人黃聖文於本院審理時亦附和其詞，即證稱：「當日
      係郭上睿通知我要償還欠款，因為郭上睿說他姐姐要幫他
      處理一些債務，所以當天會有錢給我，希望我從雲林到臺
      南來拿錢。我到現場後看到郭上睿及一個女生都在現場，
      與上訴人簽文件，簽完文件之後，上訴人就把錢交給那個
      女生，郭上睿再把錢交給我」等語（見本院卷第34頁）。
      然按證人黃聖文果親自見聞兩造交付系爭借款之情事，何
      以上訴人就此重要之人證於原審未請求傳訊，甚而更未提
      及，是證人黃聖文是否在場，即非無疑。況證人黃聖文在
      無法確定被上訴人願意替郭上睿清償欠款或取得款項之情
      況下，僅於接獲郭上睿通知即遠從雲林到臺南來收取欠款
      ，反不要求匯款，與一般常情不符，證人黃聖文之證詞應
      非可採。
（四）再參以兩造借款之經過亦經證人郭上睿於原審證述：「我
      是介紹被上訴人去借款的，系爭250,000 元是抵我上一次
      的借款200,000 元，但當天我先離開，離開之前沒有看到
      對方將借款交付給我姊姊。她過幾天後才找我，因為她以
      為他們會將錢拿給我，才找我要，她說他們說要將錢拿給
      我，事實上我姊姊是不同意抵我的債的。」、「她事後有
      向我詢問，但我告訴她，他們沒有交付給我，因為他們告
      訴我要用我個人的借款抵掉我姊姊的借款」等語綦詳（見
      原審卷第38至40頁）。上訴人於本院審理時改稱當日是將
      系爭借款直接交付被上訴人，再轉交給黃聖文一詞，顯非
      實在。此外，上訴人復未舉證被上訴人曾事前知情或事後
      同意上訴人將原本應交付被上訴人之借款250,000 元抵銷
      證人郭上睿積欠他人之債務，則上訴人自不能執此抗辯被
      上訴人已收受系爭款項。是被上訴人主張其未收受系爭借
      款250,000 元，與上訴人間無借貸關係存在乙節，當屬可
      採。
七、綜上所述，被上訴人於99年2 月22日簽發系爭本票作為向上
    訴人借款250,000 元之擔保，惟未收受該筆借款，借貸關係
    不成立，則系爭本票之原因關係並不存在，被上訴人自得以
    此事由對抗上訴人，其請求確認上訴人持有其簽發之系爭本
    票債權不存在，為有理由，應予准許。原審為上訴人敗訴之
    判決，並無不合。上訴意旨指摘原判決不當，求予廢棄改判
    ，為無理由，應予駁回。
八、本件事證已臻明確，兩造其餘主張及陳述，核與本判決所得
    之心證及結果不生影響，毋庸逐一論述，附此敘明。
九、本件訴訟標的之金額為250,000 元，應徵第二審裁判費
    3,975 元，故本件訴訟費用確定為3,975 元，應由敗訴之上
    訴人負擔。
十、訴訟費用負擔之依據：民事訴訟法第78條。
中    華    民    國   100    年    4     月    14    日
                  民事第一庭審判長    法  官  高榮宏
                                      法  官  侯明正
                                      法  官  周素秋
以上正本係照原本作成。
本件不得上訴。
中    華    民    國   100    年    4     月    14    日
                                      書記官  洪浩容